【裁判字號】    97,訴,999
【裁判日期】    970630
【裁判案由】    確認董事及股東關係不存在
【裁判全文】
臺灣板橋地方法院民事判決                97年度訴字第999號
原      告    甲○○
被      告    嘉威興業股份有限公司
法定代理人    丙○○
上列當事人間請求確認董事及股東關係不存在事件，經本院於民
國97年6 月23日言詞辯論終結，判決如下：
    主  文
確認原告與被告間之董事委任關係及股東關係均不存在。
訴訟費用由被告負擔。
   事實及理由
一、程序方面：
  (一)按公司經中央主管機關撤銷或廢止登記者，應行清算程序；
    又股份有限公司之清算，原則上以董事為清算人，除非公司
    法或章程另有規定或股東會另選清算人時，不在此限，此觀
    公司法第26條之1 規定準用同法第24條規定及公司法第322
    條第1 項規定即明。次按公司與董事間訴訟，除法律另有規
    定外，由監察人代表公司，股東會亦得另選代表公司為訴訟
    之人，公司法第213 條前段復定有明文，且清算人於執行清
    算事務範圍內，除另有規定外，其權利義務與董事同（公司
    法第324 條）。是董事原則上應為清算人，且清算人之權利
    義務與董事同，則董事以清算人身分對董事為訴訟，亦難免
    有徇私之舉。依同一法理，仍不宜由董事以清算人身分對董
    事為訴訟。況且清算中，公司股東會與監察人依然存續。因
    此，對董事之訴訟依法仍應由監察人或股東會所選任之人代
    表公司為之，始為適法（最高法院94年度台上字第230 號判
    決意旨參照）。查本件被告於民國96年11月30日經中央主管
    機關經濟部以經授中字第09635325830 號函廢止登記，有前
    揭函文及公司變更登記表抄錄謄本等影本各1 份附卷可稽（
    見本院卷第23～30頁），依上開規定，即應行清算程序，且
    因本件係屬公司與董事間之訴訟，揆之前揭說明，即應以被
    告監察人丙○○為本件訴訟之被告法定代理人，始為適法，
    且此部分業經原告於本院審理時予以補正，自應准許，合先
    敘明。
  (二)再按確認法律關係之訴，非原告有即受確認判決之法律上利
    益者，不得提起之；確認證書真偽或為法律關係基礎事實存
    否之訴，亦同，民事訴訟法第247 條第1 項定有明文。又法
    律關係之存否不明確，致原告在私法上之地位有受侵害之危
    險，而此危險得以對於被告之確認判決除去之者，即得依民
    事訴訟法第247 條之規定提起確認之訴（最高法院52年台上
    字第1922號判例參照）。本件原告主張其已非被告之董事及
    股東，但因被告遲遲迄未辦理變更登記，致原告於被告遭主
    管機關廢止登記後，成為被告之法定清算人，而經稅捐機關
    寄發有關文件，造成原告諸多困擾，故原告與被告間之董事
    及股東關係存否，確處於不明確之狀態，致原告於私法上之
    地位有受侵害之危險，且此項危險係得以對於被告之確認判
    決除去。揆諸前開說明，自應認原告有提起本件確認之訴之
    法律上利益存在，併予敘明。
二、原告起訴主張：緣原告已於93年7 月30日聲明拋棄被告股東
    權利及董事職位，但因斯時被告之董事長即訴外人乙○○遲
    遲未辦理變更登記，致原告現仍遭登記為被告之董事，且於
    被告經主管機關廢止登記，依法進行清算程序時，遭稅捐機
    關逕列係被告法定清算人之一，致稅捐單位乃對原告陸續寄
    送相關文件，造成原告困擾。為此，請求確認原告與被告間
    董事委任關係及股東關係均不存在等語，並聲明求為判決如
    主文第1 項所示。
三、按當事人於言詞辯論時為訴訟標的之捨棄或認諾者，應本於
    其捨棄或認諾為當事人敗訴之判決，民事訴訟法第384 條定
    有明文。復按，被告既於言詞辯論時為訴訟標的之認諾，法
    院即應不調查原告所主張為訴訟標的之法律關係是否果屬存
    在，而以認諾為該被告敗訴之判決基礎（最高法院著有45年
    臺上字第31號判例參照）。經查，本件原告以業經聲明拋棄
    股東權利及董事職位辭職為由，主張已非被告之股東及董事
    ，而訴請確認伊與被告間之董事委任關係及股東關係不存在
    乙節，除已據原告提出與所述相符之被告93年度股東會議會
    議記錄1 份在卷可稽外，並業經被告於本院97年6 月23日言
    詞辯論程序時當庭表示對原告訴之聲明沒意見，並為認諾在
    案（見本院卷第43頁），揆諸前揭說明，本院自應本於被告
    之認諾為其敗訴之判決。
四、從而，原告訴請確認渠與被告間之董事委任關係及股東關係
    均不存在，即為有理由，應予准許。
五、又，本於被告認諾所為之判決，法院應依職權宣告假執行，
    民事訴訟法第389 條第1 項第1 款固定有明文，惟本件因係
    屬確認之訴類型，其性質上不適於為假執行之宣告，是本院
    即無從依前開規定，依職權宣告假執行，附此敘明。
六、結論：本件原告之訴為有理由，依民事訴訟法第78條，判決
    如主文。
中    華    民    國    97    年    6     月    30    日
                  民事第一庭法  官  黃若美
以上正本係照原本作成。
如對本判決上訴，須於判決送達後20日內向本院提出上訴狀。
中    華    民    國    97    年    6     月    30    日
                            書記官  洪惠玲


司法院資訊處製作；財團法人民間司法改革基金會備份。
